【裁判字號】    97,消債抗,65
【裁判日期】    980211
【裁判案由】    更生事件
【裁判全文】
臺灣板橋地方法院民事裁定          97年度消債抗字第65號
抗  告  人  甲○○
上列抗告人因消費者債務清理事件聲請更生，對於中華民國97年
6月25日本院97年度消債更字第296號民事裁定提起抗告，本院裁
定如下：
    主  文
抗告及保全處分之聲請均駁回。
抗告程序費用新臺幣壹仟元由抗告人負擔。
    理  由
一、本件原聲請意旨及抗告意旨略以：抗告人目前實際收入僅3
    萬5 仟元，遭銀行扣薪2萬元後，已無力支付扶養母親及維
    持生活而毀諾，且於95年9月7日協商成立時，抗告人95年度
    之每月薪資為46,603元，扣除每月協商償還金額32,013元，
    已達收入百分之69，顯見當初協商成立之償還金額，已非抗
    告人所能負擔，基於現實及銀行壓力之下，於急迫輕率無經
    驗之下，而作出超出能力之過度清償，為此提起本件抗告等
    語，並聲明：原裁定廢棄，並裁定准許抗告人開始更生程序
    。
二、按債務人對於金融機構因消費借貸、自用住宅借款、信用卡
    或現金卡契約而負債務，在聲請更生或清算前，應提出債權
    人清冊，以書面向最大債權金融機構請求協商債務清償方案
    並表明共同協商之意旨，消費者債務清理條例第151 條第1
    項定有明文。次按債務人與金融機構協商成立者，不得聲請
    更生或清算，但因不可歸責於己之事由，致履行顯有重大困
    難者，不在此限；消費者債務清理條例施行前，債務人依金
    融主管機關協調成立之中華民國銀行公會會員辦理消費金融
    案件無擔保債務協商機制與金融機構成立之協商，準用前項
    之規定，消費者債務清理條例第151 條第5 項、第6 項亦分
    別有明文可參。又聲請更生或清算不合程式或不備其他要件
    者，法院應以裁定駁回之，但其情形可以補正者，法院應定
    期間先命補正，復為同條例第8 條所明定。
三、經查：
(一)抗告人於95年6月21日與銀行成立協商時所提出之收入證明切
  結書所載抗告人每月薪資為45,000元（見本院卷），核與抗告
  人稱收入僅3萬5仟元不符，且本院依職權查詢抗告人95年度、
  96年度之薪資全年所得各為559,236元、606,050元，有稅務電
  子閘門財產所得調件明細表一紙可按，其平均月所得分別為
  46,603 元、50,504元，96年度平均月所得，每月尚增加3,901
  元，並無收入減少之情形，抗告人並未舉證證明其於協商成立
  後確有收入減少或支出增加以致無法履行協商條件之情事，則
  其單方面拒不依協商條件履行，顯難認為有何不可歸責於己之
  事由存在。
(二)抗告人於原審具狀聲請更生時併提出財產及收入狀況說明書，
  主張其每月必要家計支出為19,001元，支付母親乙○○○扶養
  費每月19,001元，每月收入已無法同時支應每月必要支出及償
  還協商金額等語，然而，本院審酌下情，認抗告人並無不能履
  行協商條件之情事：
1.民法第1117條第1項規定，受扶養權利者，以不能維持生活而
  無謀生能力者為限。而同條第二項規定：前項無謀生能力之限
  制，於直系血親尊親屬不適用之。即直系血親尊親屬受扶養者
  ，仍須以不能維持生活者為限（最高法院87年度台上字第1696
  號判決意旨）。本件抗告人乙○○○為48年3 月15日出生，現
  年僅49歲，抗告人並未舉證其母親乙○○○有不能維持生活之
  情形，亦未舉證乙○○○是否尚有其他法定扶養義務人，得以
  分擔扶養費之支出，抗告人主張其每月必須支出扶養費19,001
  元部分，自非必要。
2.且查，抗告人負債大於資產，食衣住行本應較一般人節約支出
  ，自應以行政院主計處公佈之97年度臺灣省每人每月最低生活
  費用為9,829 元作為計算標準，抗告人95年度、96年度平均月
  所得各為46,603元、50,504元，以前揭每人每月最低生活費用
  為9,829 元計算後，每月尚餘36,774元、40,675元（即46,
  603 元－9,829 元＝36,774元、50,504-9,829=40,675 元），
  自足以償還每月協商金額32,013元，是抗告人於95年9 月7 日
  與銀行協商時，自已足以清償每月協商金額，並無基於急迫輕
  率無經驗而簽署協商條件之情事，亦無不能履行或履行困難之
  情形，抗告人主張其每月收入46,603元，扣除必要生活費19,
  001 元，已無力償還金額32,013元云云，自非屬實。況抗告人
  於95年10月協商成立後，僅繳納一期款項即行毀諾，顯係任意
  自行毀諾，自不得以毀諾後遭協商銀行追償扣薪而謂係屬不可
  歸責於己之事由，所辯均不足採。
3.參諸消費者債務清理條例第151條第5項之立法理由可知，債務
  清償方案成立後，固由債務人按其條件履行，惟需於其後發生
  情事變更，在清償期間收入或收益不如預期，致該方案履行困
  難甚或履行不能，因不可歸責於己，始能聲請更生或清算。此
  項規定旨在避免債務人任意毀諾已成立之協商，濫用更生或清
  算之裁判上債務清理程序，蓋以債務清償方案係經當事人行使
  程序選擇權所為之債務清理契約，債務人應受該成立之協議所
  拘束。債務人既已與金融機構協商成立，如認該協商方案履行
  有其他不適當情形，自仍應再循協商途徑謀求解決，且前揭支
  出扶養費及生活費支出，應於協商成立時即已存在之事實，抗
  告人於協商成立時即已預期，並非於協商成立後始發生，致協
  商方案履行困難，因此，抗告人即應受該協商方案之拘束。
四、綜上所述，抗告人既未能舉證證明其有不可歸責於己致依協
    商條件顯有重大困難之情事存在，則其聲請本件更生，即未
    符合消費者債務清理條例第151 條第5 項、第6 項所定要件
    ，於法自難准許。原審裁定駁回抗告人所為更生之聲請，其
    理由雖有不同，結論並無二致，自應予以維持，抗告意旨指
    摘原裁定為不當，求予廢棄，為無理由，應予駁回。又抗告
    人更生之聲請既應駁回，其於本院再行聲請保全處分，即無
    必要，應併予駁回。
五、據上論結，本件抗告為無理由，依消費者債務清理條例第15
    條，民事訴訟法第495 條之1 第1 項、第449 條第2 項、第
    95條、第78條，裁定如主文。
中    華    民    國    98    年    2     月    11    日
                  民事第三庭審判長法  官  朱耀平
                                  法  官  許月珍
                                  法  官  徐玉玲
上為正本係照原本作成
對本裁定不得抗告。
中    華    民    國    98    年    2     月    13    日
                                  書記官  陳靜怡


司法院資訊處製作；財團法人民間司法改革基金會備份。
